臺灣士林地方法院刑事判決　　　　　　　 93年度易字第548號
公　訴　人　臺灣士林地方法院檢察署檢察官
被　　　告　甲○○
　　　　　　乙○○
上列被告因業務侵占等案件，經檢察官提起公訴（92年度偵字第
5639號），本院判決如下：
    主  文
甲○○、乙○○均無罪。
    理  由
一、公訴意旨略以：被告甲○○、乙○○分別係新和平旅行社股
    份有限公司（下稱新和平公司）臺北分公司之業務經理及負
    責人。於民國89年11月9 日，被告乙○○即通知保誠人壽保
    險股份有限公司（下稱保誠公司）稱太亞國際旅行社股份有
    限公司（起訴書誤植為大亞公司，下稱太亞公司）更名，由
    新和平公司繼續承辦業務。於90年2 月12日，因原太亞公司
    承辦保誠公司旅遊活動，應付之尾款新台幣（下同）709000
    元未能付清，詎被告乙○○、甲○○未獲總公司之授權，卻
    意圖損害總公司之利益以總公司名義，與保誠公司簽訂備忘
    錄，承諾返還退款，並由被告甲○○為連帶保證人，嗣因被
    告乙○○、甲○○未依約償還，致使保誠公司依上開備忘錄
    ，訴請法院判決確定，並聲請執行總公司提存在交通部觀光
    局之旅遊保證金，致生損害於總公司之利益。另被告甲○○
    於89年3 月9 日、5 月25日收受保誠公司為履行前開旅遊合
    約之保證金，該太亞公司既合併為新和平公司，該2 紙支票
    應屬新和平公司所有，詎被告甲○○即將該支票據為己有，
    不歸還合併之公司。因認被告甲○○、乙○○均涉犯刑法第
    342 條第1 項背信罪嫌，被告甲○○另犯刑法第336 條第2
    項業務侵占罪嫌。
二、按犯罪事實應依證據認定之，無證據不得推定其犯罪事實。
    又不能證明被告犯罪者，應諭知無罪之判決，刑事訴訟法第
    154 條第2 項、第301 條第1 項分別定有明文。復按刑法第
    342 條之背信罪，須以處理他人事務為前提，所謂為他人處
    理事務者，係指受他人委任，而為其處理事務而言，故背信
    罪之主體限於為他人處理事務之人，如為自己之工作行為，
    即與該條犯罪之要件不符。又刑法上所謂侵占罪，係以侵占
    自己持有他人之物為要件，苟所持有者本為自己之物，因有
    法律上或契約上之原因應將該物交予他人，縱未如期交付，
    亦難以該罪相繩。
三、本件公訴人指被告甲○○、乙○○涉有刑法第342 條第1 項
    背信罪嫌，被告甲○○另涉同法第336 條第2 項業務侵占罪
    嫌，無非以被告甲○○、乙○○分別為係新和平公司臺北分
    公司之業務經理及負責人，應先取得告訴人新和平公司總公
    司授權，始得以告訴人新和平公司總公司之名義與保誠公司
    名義簽訂備忘錄，而其等均未為此等行為，因此構成背信犯
    行，至於被告甲○○於89年3 月9 日、同年5 月25日收受保
    誠公司充為旅遊保證金，面額總計200 萬元支票2 紙，理應
    於新和平公司台北分公司接手太亞公司業務後，交還予告訴
    人新和平公司總公司，渠竟未返還，涉嫌侵占等語為據。惟
    訊之被告甲○○、乙○○均堅決否認有上開犯行，被告甲○
    ○辯稱：伊為太亞公司總經理許高慶之妻，並為太亞公司業
    務經理，被告乙○○則為太亞公司之副總經理，許高慶與保
    誠公司於89年2 月29日訂立旅遊契約，約定保誠公司「龍耀
    千禧，保誠送喜」抽獎活動得獎人100 名之海外旅遊兌換券
    ，由太亞公司提供得獎人旅遊服務，保誠公司則給付太亞公
    司旅遊費用200 萬元，惟於活動截止後15日，如兌換人數未
    達100 名，太亞公司應依未達人數比例，退還差額。保誠公
    司並依約交付面額50萬元、150 萬元支票各1 紙，由太亞公
    司收受後分別於89年3 月10日、同年5 月26日提示。嗣因太
    亞公司營運困難，伊遂向新和平公司台北分公司負責人賴碧
    蓮於89年3 月間購入股份，改由具有旅遊業經理人執照之乙
    ○○擔任負責人，太亞公司所承接之旅遊業務悉由新和平公
    司台北分公司承受。由於告訴人新和平公司總公司與各分公
    司間，所有業務、財物均屬獨立作業及負責，伊所營運之分
    公司與保誠公司間之業務往來，原無須知會告訴人新和平公
    司總公司，亦無須將自保誠公司收受之支票交付予告訴人新
    和平公司總公司。嗣保誠公司旅遊活動結束，經結算，應退
    還保誠公司75萬元，90年2 月12日，伊與被告乙○○、訴外
    人許高慶前往保誠公司洽談返還前開契約部分旅遊金事宜時
    ，因備忘錄為保誠公司人員製作，一時未詳看，因而疏忽以
    告訴人新和平公司總公司名義而與保誠公司簽訂備忘錄，無
    意偽稱告訴人新和平公司總公司名義與他人訂約等語，而被
    告乙○○則辯稱：伊原為太亞公司之員工，承辦保誠公司與
    太亞公司間旅遊契約之旅遊業務，財務部分另有會計處理，
    與伊業務無涉。嗣因被告甲○○另成立新和平公司台北分公
    司，因無旅遊業經理人執照，不得擔任負責人，伊應被告甲
    ○○之邀掛名為負責人，但仍僅從事旅遊業務之辦理，並非
    實際負責人。故而，被告甲○○發函通知保誠公司，太亞公
    司更名為新和平公司台北分公司等情，伊並不知情。至於伊
    與被告甲○○於90年2 月12日與保誠公司洽談返還前開契約
    部分旅遊金事宜時，因備忘錄為保誠公司人員製作，一時未
    詳看，因而疏忽以告訴人新和平公司總公司名義而與保誠公
    司簽訂備忘錄，實無意偽稱告訴人新和平公司總公司名義與
    他人訂約等語。
四、本件首應審酌者，乃被告2 人與保誠公司簽訂備忘錄所為，
    是否係為他人（即告訴人新和平總公司）處理事務。經查，
    新和平公司總公司與分公司間，除公司總資產及行政業務外
    ，其餘業務、財務均屬獨立作業及負責，任一分公司（含總
    公司）發生業務及財務危機時，當自行理直，此為新和平公
    司總公司、與各分公司負責人間合夥契約書第八條所載明，
    有上開契約書影本在卷為憑，而此不僅為被告甲○○、乙○
    ○所一致之抗辯，亦為告訴人新和平公司總公司之負責人江
    璧媛所陳明（參見偵查卷第32頁），足見新和平公司分公司
    在外招攬業務及業務之盈虧，均係以分公司為獨立個體自行
    負責，與公司法規定總公司與分公司間權利義務關係不同，
    與旅行業界其他母子公司間，子公司係受母公司委任在各地
    辦理業務，盈虧歸由總公司統籌，亦不相同。職是，被告甲
    ○○向訴外人賴碧蓮購入新和平公司台北分公司之股份，由
    被告乙○○擔任負責人，繼受訴外人賴碧蓮所有新和平公司
    台北分公司與新和平公司及其他分公司間之權利義務關係之
    事實，既經訴外人賴碧蓮於偵查中陳明在卷，則被告二人基
    於處理新和平公司台北分公司業務之權能，不論係承受太亞
    公司承攬保誠公司之旅遊業務，抑或將保誠公司支付作為上
    開旅遊契約對價之支票提示，依上開合夥契約以觀，顯然均
    係出於處理本身業務之意思為之，而非基於告訴人新和平公
    司總公司之委任而處理事務，至為明確，此就卷附新和平公
    司台北分公司通知太亞公司更名函影本所示（參見偵查卷第
    59 頁）， 被告二人發函予保誠公司，通知原太亞公司業務
    改由新和平公司承辦，係以「新和平公司台北分公司」名義
    為之，而非以「新和平公司總公司」之名義為之，亦可得見
    。從而，被告二人於90年2 月12日貿然以告訴人新和平公司
    總公司名義與保誠公司簽訂備忘錄，事先事後均未曾知會告
    訴人新和平公司總公司，容或足生損害於告訴人新和平公司
    總公司，但畢竟並非為告訴人新和平公司總公司處理業務，
    當然也無違背其任務之行為，所為核予刑法第342 條背信罪
    之犯罪構成要件並不相當。
五、第查，被告甲○○於89 年3月9 日、5 月25日收受保誠公司
    面額50萬元、150 萬元支票各1 紙後，並未交給告訴人新和
    平公司總公司，而交由太亞公司分別於89年3 月10日、同年
    5 月26日提示乙節，固有慶豐商業銀行股份有限公司忠孝分
    行93年11月25日（93）慶銀忠字第493 號在卷足稽，然上開
    支票原即為保誠公司為履行與太亞公司前開旅遊契約所支付
    之對價，亦有保誠公司、太亞公司89年2 月29日簽訂之合約
    書影本附卷為憑。而新和平公司總公司與各分公司間業務、
    財務均屬獨立，業如前述，新和平公司台北分公司承受太亞
    公司之旅遊業務，不論是履約安排保誠公司得獎人旅遊活動
    ，或收受保誠公司該契約之對價，均是以本身即為契約當事
    人之地位，而非受任人之地位為之，當然，所收受之旅遊契
    約對價也屬於本人之物，而非受新和平公司委任而持有告訴
    人新和平公司總公司之物，被告甲○○收受之上開支票，並
    非執行告訴人新和平公司總公司業務所持有之物，將該支票
    交由太亞公司提示，自無侵占告訴人新和平公司總公司之物
    可言，核其所為並不該當於刑法第336 條第2 項業務侵占罪
    。
六、綜上，新和平公司總公司與分公司間，業務、財務均屬獨立
    作業及負責，新和平公司台北分公司在外招攬業務及業務之
    盈虧，自係以獨立個體地位為之，而非受告訴人新和平公司
    總公司委任之地位而為之。被告甲○○、乙○○分別為新和
    平公司台北分公司之業務經理、負責人，渠等以新和平公司
    台北分公司為法律行為主體，承受太亞公司承攬保誠公司之
    旅遊業務，將保誠公司支付作為上開旅遊契約對價之支票提
    示，並非基於告訴人新和平公司總公司之委任而處理事務，
    分公司營運之際，縱生損害於告訴人新和平公司總公司，所
    為亦難以背信、侵占之罪名相繩。公訴人未詳究新和平公司
    總公司與分公司間之權利義務關係，僅以被告二人簽訂備忘
    錄之舉，逾越告訴人新和平公司總公司授權，即推定被告二
    人涉嫌背信，又僅以被告甲○○未將自保誠公司收取之支票
    交予告訴人新和平公司總公司，即認定其涉嫌業務侵占，所
    舉證據尚有不足，此外，本院依職權調查結果，復查無其他
    積極證據足資認定被告二人有何背信、侵占之犯行，揆諸前
    揭條文及判例意旨，自屬不能證明被告犯罪，爰為無罪判決
    之諭知。至於被告二人於90年2 月12日未經告訴人新和平公
    司總公司授權，而以總公司名義與保誠公司簽訂備忘錄，是
    否涉有偽造文書罪嫌，既未經公訴人起訴且與公訴人起訴之
    犯罪事實，基本社會事實不同，核不在起訴範圍內，自非本
    院所得審究，此部分應由檢察官另為偵查，附此敘明。
據上論斷，應依刑事訴訟法第301條第1項，判決如主文。
本案經檢察官鄭世揚到庭執行職務
中　　華　　民　　國　　94　　年　　2　　月　　23　　日
                  刑事第七庭審判長法官  王梅英
                                  法官  王沛雷
                                  法官  楊得君
以上正本證明與原本無異。
如不服本判決，應於判決送達後10日內，向本院提出上訴狀。
                                書記官  曾韻蒔
中　　華　　民　　國　　94　　年　　2　　月　　23　　日
